ACORDAO-COMPLETO-2381410

ACÓRDÃO 13230/2019 ATA 39/2019 - PRIMEIRA CÂMARA

VISTOS, relatados e discutidos estes autos de aposentadoria,
ACORDAM os Ministros do Tribunal de Contas da União, reunidos em sessão da Primeira Câmara, com fundamento nos arts. 71, inciso III, da Constituição Federal, 1º, inciso V, e 39, inciso II, da Lei 8.443/1992, 260, § 1º, do Regimento Interno do Tribunal de Contas da União, e ante as razões expostas pelo Relator, em: 
9.1. considerar ilegal e recusar registro aos atos de concessão inicial e de alteração de aposentadoria de Teresinha Gomes;
9.2. dispensar a devolução dos valores indevidamente recebidos até a data da ciência do acórdão prolatado, com base no Enunciado 106 da Súmula da Jurisprudência do TCU;
9.3. determinar à Superintendência Estadual da Funasa no Estado do Piauí, com base no art. 45 da Lei 8.443/1992, que:
9.3.1. faça cessar os pagamentos decorrentes dos atos impugnados, comunicando ao TCU, no prazo de quinze dias, as providências adotadas, nos termos dos arts. 262, caput, do Regimento Interno do TCU e 8º, caput, da Resolução-TCU 206/2007;
9.3.2. promova a exclusão do tempo ficto indevidamente averbado por meio de contagem ponderada, referente ao tempo trabalhado em condições insalubres, bem como a exclusão das demais parcelas irregulares (“12 referências” e vantagem do art. 192, inciso II, da Lei 8.112/90) , sem prejuízo de assinalar que, excluído o tempo computado irregularmente, a interessada passará a contar com 28 anos, 7 meses e 5 dias de tempo de serviço;
9.3.3. cadastre novo ato, livre das irregularidades apontadas, submetendo-o ao TCU no prazo de trinta dias, nos termos dos arts. 262, § 2º, do Regimento Interno do TCU e 19, § 3º, da Instrução Normativa TCU 78/2018; 
9.3.4. comunique à interessada o teor do acórdão prolatado, encaminhando ao TCU, no prazo de trinta dias, comprovante da data em que ocorreu a ciência, alertando-a de que o efeito suspensivo proveniente de eventual interposição de recurso junto ao TCU não a exime da devolução dos valores indevidamente percebidos após a notificação, em caso de não-provimento.

Atos de concessão de aposentadoria.

Primeira Câmara

Superintendência Estadual da Funasa no Estado do Piauí.

3. Interessados/Responsáveis:
3.1. Interessados: Teresinha Gomes (XXX.706.601-XX); Teresinha Gomes (XXX.706.601-XX); Teresinha Gomes (XXX.706.601-XX).

13.1. Ministros presentes: Benjamin Zymler (na Presidência), Walton Alencar Rodrigues (Relator), Bruno Dantas e Vital do Rêgo.
13.2. Ministros-Substitutos presentes: Augusto Sherman Cavalcanti e Weder de Oliveira.

WALTON ALENCAR RODRIGUES

Adoto, como Relatório, o parecer da Sefip (peças 14/15) , que contou com a anuência do Ministério Público (peça 16) , nos seguintes termos:
“INTRODUÇÃO
1.	Trata-se de atos de concessão de aposentadoria (um inicial e dois de alteração) de Teresinha Gomes, ex-servidora da Superintendência Estadual da Funasa no Estado do Piauí – Funasa/PI.
2.	Os atos foram submetidos, para fim de registro, à apreciação do Tribunal de Contas da União (TCU) , de acordo com o art. 71, inciso III, da Constituição Federal. O cadastramento e a disponibilização ao TCU ocorreram por intermédio do Sistema de Apreciação e Registro de Atos de Admissão e Concessões, na forma dos arts. 2º, caput e incisos I a VI, e 4º, caput, da Instrução Normativa-TCU 78/2018.
HISTÓRICO
3.	Inicialmente, visando sanear o processo, esta Unidade Técnica encaminhou diligência à Funasa/PI (peça 2) , solicitando as seguintes informações:
	a) cópia da sentença judicial transitada em julgado, se houver, que garanta o direito à percepção da rubrica judicial das 12 referências;
b) cópias dos mapas de apuração do tempo de serviço, juntando, quando for o caso, cópias das certidões dos tempos averbados; e
c) informações adicionais sobre o tempo de insalubridade averbado.
4.	A resposta da Funasa/PI à diligência encontra-se à peça 4.
5.	Em seguida, com vistas a assegurar a oportunidade do uso das garantias constitucionais do contraditório e da ampla defesa à ex-servidora, a Sefip lhe enviou oitiva (peça 6) para que apresentasse esclarecimentos acerca das seguintes inconsistências encontradas em seus atos de aposentadoria:
	a) insuficiência na comprovação dos requisitos necessários para o cômputo do tempo de serviço em condições insalubres (1 anos, 6 meses e 23 dias) , como celetista, no serviço público, no período anterior à vigência da Lei 8.112/1990;
	b) recebimento de parcela judicial (R$ 275,93) em desacordo com o entendimento do TCU, delineado no Acórdão 2161/2005-TCU-Plenário, de relatoria do Ministro Walton Alencar Rodrigues, por se tratar de erro na execução da sentença que determinou o pagamento relativo a rubricas judiciais (hora extra, URV - 3,17%, planos econômicos, 12 referências etc.) , as quais devem ser absorvidas pelas novas estruturas remuneratórias implantadas (ou mesmo por reajuste geral) após o provimento jurisdicional.
6.	A inativa tomou ciência da oitiva (peça 7) e encaminhou sua resposta (peça 8) .
EXAME TÉCNICO
Das constatações
7.	Da análise dos atos deste processo, verificou-se a utilização de tempo insalubre anterior e posterior à vigência da Lei 8.112/1990.
8.	Do exame da ficha financeira extraída do Siape (peça 9) , consignou-se a inclusão indevida da rubrica “16171 DECISAO JUDICIAL TRANS JUG APO”, no valor de R$ 275,93, relativa à parcela judicial “12 referências” nos proventos da ex-servidora.
9.	Ainda do exame da ficha Siape, constatou-se o pagamento indevido da rubrica “356 DIF.PROV.ART.192 INC.II L.8112”, no valor de R$ 134,28.
Da diligência
10.	Em atendimento à diligência enviada pelo TCU, a Funasa/PI (peça 4, p. 1-2) encaminhou cópia da documentação que concedeu o direito à percepção da rubrica judicial das 12 referências e informou que Teresinha Gomes foi aposentada voluntariamente com fundamento no art. 40, inciso III, alínea “c”, da CF/1988, na proporção 28/30 avos.
11.	A Funasa/PI informou também que, em 2007, por meio da portaria 708, de 22/11/2007 (peça 4, p. 7) , alterou a aposentadoria da ex-servidora para incluir 281 dias, prestados em condições insalubres (regime celetista) referentes ao período de 1º/6/1986 a 11/12/1990, de acordo com o Acórdão 2008/2006-TCU-Plenário, de relatoria do Ministro Walton Alencar Rodrigues, e a ON SRH/MPOG n. 3/2007, passando a proporcionalidade de sua aposentadoria para 29/30 avos.
12.	Por fim, a Funasa/PI esclareceu que, por meio da portaria 591, de 30/12/2009 (peça 4, p. 10) , acrescentou mais 287 dias, correspondente ao tempo em que a interessada trabalhou em condições insalubres no regime estatutário, nos períodos de 13 a 31/12/1990, de 1º/10 a 31/12/1991 e de 1º/1/1992 a 28/8/1995, conforme o MI 880/2009, Memorandos-Circulares 75 e 154/CGERH/DEADM, de 2007, alterando sua aposentadoria para integral, fundamentada no art. 40, inciso III, alínea “a” da CF/1988, com as vantagens do art. 192, inciso II, da Lei 8.112/1990.
Da oitiva
13.	Em resposta à oitiva encaminhada pelo TCU, a ex-servidora, por intermédio de seus advogados (peça 8) , esclareceu que o poder público é quem deve fazer e ter os laudos e formulários de informações sobre atividades exercidas em condições especiais e entregá-los ao servidor, até mesmo no período estatutário, após a vigência da Lei 8.112/1990.
14.	A inativa encaminhou documentos alusivos à Reclamação Trabalhista 959/1989, que concedeu a parcela judicial “12 referências” aos servidores da Funasa/PI, bem como cópias de vários contracheques em que consta o pagamento do adicional de insalubridade (peça 8, p. 110-133) .
15.	Por fim, a interessada alegou, em síntese, que se operou a decadência administrativa, prevista no art. 54, da Lei 9.784/1999, e que houve lesão ao princípio da segurança jurídica.
16.	Os argumentos trazidos pela interessada não merecem acolhida, conforme se demonstra a seguir.
Da Decadência Administrativa
17.	Esta Corte de Contas, no tocante à decadência, prevista no art. 54 da Lei 9.784/1999, entende que o referido dispositivo legal, ao ser aplicado aos atos de aposentadoria e pensão, conta seu prazo decadencial somente a partir do respectivo registro pelo Tribunal de Contas da União, visto que, em se tratando de ato complexo, só é aperfeiçoado quando de seu registro pelo TCU. Portanto, o prazo decadencial não pode ser contado a partir da concessão administrativa, mas sim a partir do exame pelo TCU. Esse é o teor da Súmula TCU 278/2012, a seguir transcrita:
SÚMULA 278/2012: Os atos de aposentadoria, reforma e pensão têm natureza jurídica de atos complexos, razão pela qual os prazos decadenciais a que se referem o § 2º do art. 260 do Regimento Interno e o art. 54 da Lei nº 9.784/99 começam a fluir a partir do momento em que se aperfeiçoam com a decisão do TCU que os considera legais ou ilegais, respectivamente.
Do Princípio da segurança jurídica e do direito adquirido
18.	Verifica-se que o Princípio da Segurança Jurídica é vetor importante do Direito, que impõe ao magistrado a ponderação de sua incidência no caso concreto, mas sempre em face de outros princípios estruturantes da Administração Pública, como o princípio da legalidade, expresso na Constituição Federal, a partir do qual se estrutura todo o direito público e administrativo.
19.	A apreciação de atos de concessão de aposentadoria pela ilegalidade não infringe o princípio da segurança jurídica. Não há que se falar em direito adquirido antes que o ato complexo esteja definitivamente registrado por este Tribunal, muito menos quando a concessão traz em seu bojo vício insanável, por não haver lei que a suporte.
20.	Em suma, entende-se que não se pode garantir o registro de uma aposentadoria considerada ilegal pelo TCU invocando apenas princípios tais como o da segurança jurídica, boa-fé e razoabilidade, os quais deverão ser sopesados também com o princípio da legalidade.
21.	No caso em apreço, não houve o respectivo registro em razão da constatação de ilegalidade no ato, o que afasta, por si só, a presunção de legitimidade do ato administrativo que lhe concedeu o benefício, não havendo, assim, que se falar em violação da segurança jurídica ou de proteção da confiança.
Do tempo insalubre 
22.	Conforme se observa no mapa de tempo de serviço (peça 4, p. 4) , a interessada averbou 281 dias (9 meses e 11 dias) de tempo insalubre. Referido tempo refere-se ao acréscimo pelo exercício de atividades insalubres, penosas ou perigosas quando a ex-servidora era celetista e foi concedido de acordo com o Acórdão 2008/2006-TCU-Plenário, de relatoria do Ministro Walton Alencar Rodrigues, e a ON SRH/MPOG n. 3/2007. 
23. 	Em relação à contagem ponderada de tempo prestado em atividades consideradas de risco, perigosas ou insalubres, o TCU, nos termos do Acórdão 2008/2006-TCU-Plenário, em consonância com o posicionamento adotado pela Suprema Corte, passou a reconhecer essa possibilidade ao servidor que exerceu, como celetista, no serviço público, atividades dessa natureza no período anterior à vigência da Lei 8.112/1990. 
24.	Para esse fim, este Tribunal tem aceitado a averbação realizada de ofício pelo órgão/entidade de origem quando se trata de cargo cujas atribuições, presume-se, envolvam risco para a higidez física do profissional, como, por exemplo, médico, odontólogo e enfermeiro. No entanto, para ocupantes de outros cargos, em especial aqueles de natureza eminentemente administrativa, é indispensável a apresentação de certidão emitida pelo INSS ou, alternativamente, de laudo oficial que efetivamente comprove a existência de risco à integridade física do servidor ou a presença de agentes nocivos à sua saúde no local de trabalho (e.g. Acórdão 911/2014-TCU-Plenário, de relatoria do Ministro Benjamin Zymler) . 
25. 	Quanto ao ato de aposentadoria de Teresinha Gomes, muito embora o período especial averbado seja referente a período anterior à Lei 8.112/1990, em que a interessada possuía vínculo como celetista, trata-se de servidora ocupante do cargo de agente administrativo, cuja natureza é eminentemente administrativa. Contudo, não foi encaminhada certidão emitida pelo INSS ou laudo oficial que atestem as condições em que a interessada laborava, razão pela qual não pode ser aceita a averbação ponderada, impondo-se a exclusão do referido período (9 meses e 11 dias) e a consequente repercussão no ato em exame.
Da Jurisprudência do TCU sobre o Mandado de Injunção n. 880/2009/STF
26.	Ainda de acordo com o mapa de tempo de serviço (peça 4, p. 4) , verifica-se que a interessa também averbou 287 dias (9 meses e 17 dias) de tempo insalubre já na regência do regime estatutário, com base no MI 880/2009 e Memorandos-Circulares 75 e 154/CGERH/DEADM, de 2007.
27.	O NEMS/GO já se utilizou do Mandado de Injunção n. 880/2009/STF para integralizar ou aumentar a proporcionalidade dos proventos de vários servidores, sendo que alguns casos já foram examinados pelo TCU (por exemplo: Acórdão 471/2014-TCU-Primeira Câmara, 624/2014-TCU-1ª C, 740/2014-TCU-1ª C e 882/2014-TCU-1ª C, todos da relatoria do Ministro Benjamin Zymler) . A mesma questão também foi examinada no TC Processo 027.085/2013-9 (Acórdão 625/2014-TCU-Primeira Câmara, de relatoria do Ministro Benjamin Zymler) .
28.	A jurisprudência do TCU tem-se firmado no sentido de que a decisão do STF supriu lacuna na regulamentação do § 4º do art. 40 da CF/1988, aplicando ao caso norma já existente, no caso o art. 57 da Lei 8.213/1991.
29.	Segundo o entendimento do TCU, o legislador constituinte assegurou a aposentadoria especial aos servidores públicos portadores de deficiência ou que laboraram em condições perigosas, penosas ou insalubres, prevista no dispositivo constitucional citado. Contudo, não assegurou que, na aposentadoria comum (prevista no § 1º do art. 40 da CF) , houvesse o aproveitamento majorado de tempo de contribuição prestado sob condições especiais.
30.	Portanto, a contagem ponderada do tempo insalubre, com fundamento no § 5º do art. 57 da Lei 8.213/1991, é ilegal. A utilização de multiplicador resulta em um tempo de serviço fictício, o que está vedado pela própria Constituição Federal no § 10 do art. 40.
31.	Em resumo: a aposentadoria especial, de que cuida o § 4º do art. 40 da CF/1988, é direito dos servidores públicos, assegurada pelo Mandado de Injunção n. 880/2009/STF e pelos diversos mandados de injunção julgados pelo STF, todos mediante a aplicação analógica do caput do art. 57 da Lei 8.213/1991. Entretanto, o STF nada decidiu ainda, no sentido de permitir a contagem ponderada de tempo de serviço prestado sob condições especiais, com base no art. 57 da Lei 8.213/1991, para fins de aposentadoria comum, prevista no § 1º, do art. 40 da CF/1988.
32.	Sendo assim, o tempo de 568 dias (1 ano, 6 meses e 23 dias) , referente a períodos insalubres anteriores e posteriores à Lei 8.112/1990 deverão ser excluídos do tempo de serviço total da inativa.
33.	Com a exclusão referida, a interessada contará com 28 anos, 7 meses e 5 dias de tempo de serviço, devendo sua aposentadoria ser retificada para a proporção de 28/30 avos.
Da vantagem do art. 192, inciso II, da Lei 8.112/1990
34.	Essa vantagem só era concedida ao servidor que contasse tempo de serviço para aposentadoria com proventos integrais, conforme dispunha o art. 192, II, da Lei 8.112/1990, in verbis:
Art. 192. O servidor que contar tempo de serviço para aposentadoria com provento integral será aposentado:
I - com a remuneração do padrão de classe imediatamente superior àquela em que se encontra posicionado;
II - quando ocupante da última classe da carreira, com a remuneração do padrão correspondente, acrescida da diferença entre esse e o padrão da classe imediatamente anterior.
35.	Tendo em vista a exclusão do tempo insalubre averbado, a interessada não contava tempo suficiente para a aposentação integral e, por conseguinte, também não fazia jus à referida vantagem, que deverá ser excluída dos seus proventos.
Da parcela “DECISAO JUDICIAL TRANS JUG APO – 12 referências”
36.	 A parcela “DECISAO JUDICIAL TRANS JUG APO – 12 referências” representa a concessão judicial de reposicionamento na carreira. Sobre essa rubrica, o fato gerador desse pagamento está extinto, porquanto a inativa estava no final de carreira, não fazendo jus a referências além da última Classe/Padrão da carreira em que se encontrava. Na linha da ilegalidade acerca da percepção dessa vantagem, cito, entre outros, os seguintes precedentes: Acórdão 3255/2009-TCU-Primeira Câmara, de relatoria do Ministro Valmir Campelo; 1.178/2011-TCU-1ª Câmara, de relatoria do Ministro Weder de Oliveira; e 4.428/2010-2ª Câmara, de relatoria do Ministro Benjamin Zymler.
37.	Assim, o pagamento dessa sentença judicial configura bis in idem, pois desapareceu o motivo gerador da concessão da decisão judicial. Além disso, mesmo que se admitisse a continuidade de seu pagamento, o comparativo dos contracheques de outubro/2009 e abril/2019 (peça 9) comprova matematicamente que a nova estrutura remuneratória implantada a partir da Lei 11.784/2008, excluídas as rubricas judiciais, mais do que supera a estrutura anterior com as sentenças.
38.	Portanto, o pagamento da referida parcela é irregular, devendo ser excluído dos proventos da ex-servidora.
CONCLUSÃO 
39.	Em razão do exposto e tendo em vista as análises realizadas nos atos de concessão de aposentadoria de Teresinha Gomes, esta Unidade Técnica considera que os atos em tela devem ser considerados ilegais e negado seus registros por esta Egrégia Corte, com as seguintes determinações à Funasa/PI: excluir os períodos de tempo insalubre averbados, retificar a proporcionalidade dos proventos para 28/30 avos e excluir as parcelas “16171 DECISAO JUDICIAL TRANS JUG APO”, no valor de R$ 275,93, e “356 DIF.PROV.ART.192 INC.II L.8112”, no valor de R$ 134,28.
40.	Quanto aos valores indevidos já pagos, propõe-se dispensar a devolução, com fundamento no Enunciado 106 da Súmula da Jurisprudência do TCU.
41.	Por fim, vale destacar que os atos em análise foram disponibilizados ao TCU em 2001, 2008 e 2010, há mais de cinco anos, portanto. Assim, fez-se necessária a instauração do contraditório, segundo o entendimento estabelecido no Acórdão 587/2011-TCU-Plenário, de relatoria do Ministro Valmir Campelo.
PROPOSTA DE ENCAMINHAMENTO
42.	Ante o exposto, e com base nos arts. 71, inciso III, da Constituição Federal; 1º, inciso V, e 39, inciso II, da Lei 8.443/1992; 260, § 1º, do Regimento Interno do Tribunal de Contas da União, propõe-se:
	a) considerar ILEGAIS e recusar o registro dos atos inicial e de alteração de aposentadoria de Teresinha Gomes (CPF: XXX.706.601-XX) ;
	b) dispensar a devolução dos valores indevidamente recebidos até a data da ciência do acórdão que vier a ser prolatado, com base no Enunciado 106 da Súmula da Jurisprudência do TCU;
c) determinar à Superintendência Estadual da Funasa no Estado do Piauí, com base no art. 45 da Lei 8.443/1992, que:
		c.1) faça cessar os pagamentos decorrentes dos atos impugnados, excluindo o tempo de 568 dias, retificando os proventos da ex-servidora para a proporção de 28/30 avos e excluindo as rubricas “16171 DECISAO JUDICIAL TRANS JUG APO”, no valor de R$ 275,93, e “356 DIF.PROV.ART.192 INC.II L.8112”, no valor de R$ 134,28, comunicando ao TCU, no prazo de quinze dias, as providências adotadas, nos termos dos arts. 262, caput, do Regimento Interno do TCU e 8º, caput, da Resolução-TCU 206/2007;
	c.2) cadastre novo ato, livre das irregularidades apontadas, submetendo-o ao TCU no prazo de trinta dias, nos termos dos arts. 262, § 2º, do Regimento Interno do TCU e 19, § 3º, da Instrução Normativa-TCU 78/2018;
		c.3) informe à interessada o teor do acórdão que vier a ser prolatado, encaminhando ao TCU, no prazo de trinta dias, comprovante da data de ciência pela interessada, nos termos do art. 4º, § 3º, da Resolução-TCU 170/2004, alertando-a de que o efeito suspensivo proveniente de eventual interposição de recurso junto ao TCU não a exime da devolução dos valores indevidamente percebidos após a notificação, em caso de não provimento desse recurso”.

8.1. Francisco de Oliveira Loiola Junior (3700/OAB-PI) e outros, representando Teresinha Gomes.

Procuradora-Geral Cristina Machado da Costa e Silva.

APOSENTADORIA. VANTAGEM DECORRENTE DE SENTENÇA JUDICIAL TRABALHISTA NÃO ABSORVIDA. ILEGALIDADE. CONTAGEM PONDERADA DE TEMPO EXERCIDO EM CONDIÇÕES INSALUBRES. REGIMES CELETISTA. REQUISITOS. REGIME ESTATUTÁRIO. IMPOSSIBILIDADE. VANTAGEM DEVIDA APENAS A QUEM POSSUI TEMPO PARA APOSENTADORIA INTEGRAL. ILEGALIDADE. NEGATIVA DE REGISTRO.

APOSENTADORIA (APOS)

Secretaria de Fiscalização de Pessoal (SEFIP).

Trata-se de atos de concessão de aposentadoria de interesse de Teresinha Gomes, ex-servidora da Superintendência Estadual da Funasa no Estado do Piauí – Funasa/PI.
Os atos em análise foram disponibilizados ao TCU há mais de cinco anos, razão pela qual instaurou-se o contraditório, nos termos do Acórdão 587/2011-TCU-Plenário, de relatoria do Ministro Valmir Campelo.
A Sefip propõe, com a anuência do MPTCU, a ilegalidade do ato, em razão contagem de tempo de atividade insalubre irregularmente averbado antes e após a publicação da Lei 8.112/1990, bem como por pagamento irregular de vantagem a que a ex-servidora não faz jus.
Assiste razão aos pareceres, que adoto como razões de decidir.
Rejeito a alegação de prescrição ou decadência quinquenal, uma vez que o prazo de cinco anos, instituído pela Lei 9.784/99, somente tem início a partir do exame feito pelo Tribunal de Contas, inexistindo situação consolidada enquanto não houver a apreciação do ato na forma exigida pela Constituição.
Rejeito a alegação de violação à coisa julgada ou ao direito adquirido, porquanto a sentença mencionada não possui o alcance e o sentido que lhe confere a recorrente, por não impor, implícita ou explicitamente, a incorporação definitiva e permanente das “12 referências”, independente do venham dispor as diversas leis que reestruturaram a carreira da servidora.
Induvidoso que, estando no último patamar da carreira, não há substrato material a amparar o pagamento de eventual diferença devida a título de promoções consideradas devidas em determinado momento de tempo.
Ademais, trata-se de sentença trabalhista que não pode se perpetuar no regime estatutário, mormente quando cessado o suporte fático que lhe deu origem.
Tampouco há de se invocar a segurança jurídica para manter direito, benefício ou vantagem que padece de absoluta falta de amparo legal. No caso, prestigia-se o princípio da segurança jurídica por meio da aplicação do Enunciado 106 da Súmula de Jurisprudência do TCU que permite a dispensa de valores já percebidos, de boa-fé, mas sem respaldo legal, em vista de sua natureza alimentar. Não se pode, todavia, permitir que sejam perpetuados pagamentos ilegais.
II
O ato de aposentadoria em exame contém contagem ponderada de tempo de serviço referente ao tempo trabalhado em condições de insalubridade posteriormente ao enquadramento no Regime Jurídico Único (RJU) da Lei 8.112/1990, supostamente ao amparo do Mandado de Injunção 880/2009/STF.
O Supremo Tribunal Federal, ao apreciar Mandados de Injunção (MIs) 880-9, 1071-4, 1442-6 e 3389, que deram azo à Sumula Vinculante 33, daquela Corte, reconheceu omissão legislativa do artigo 40, § 4º, inciso III, da Constituição Federal e estabeleceu que se aplica ao servidor público, no que couber, as regras do regime geral da previdência social sobre aposentadoria especial de que trata o referido dispositivo, até a edição de lei complementar específica.
Em complemento, o próprio STF decidiu que a concessão de aposentadoria especial prevista no art. 40, § 4º da Constituição Federal, não garante a contagem de tempo de serviço diferenciada ao servidor público, mas tão somente o efetivo gozo da aposentadoria especial.
Conforme definido no Acórdão 2008/2006-TCU-Plenário, de minha relatoria, somente é possível, para fins de aposentadoria de servidor, a contagem ponderada do tempo de serviço prestado em condições insalubres antes do advento da Lei 8.112/1990, enquanto vinculados ao regime celetista, sendo juridicamente inviável a contagem ponderada do tempo exercido em condições semelhantes no regime estatutário.
Nesse caso, segundo a jurisprudência do TCU, é necessária a edição de lei complementar que regulamente o artigo 40, § 4º, da Constituição Federal, a fim de definir os critérios e requisitos para a concessão de aposentadoria especial, o que não ocorreu até a presente data.
Ademais, a contagem especial de tempo prestado em condições insalubres para servidores ocupantes de cargos de natureza estritamente administrativa depende da efetiva demonstração da existência de risco ou de agentes nocivos à saúde no local de trabalho, por meio de laudo pericial, conforme decidido no Acórdão 911/2014-TCU-Plenário.
 Esse requisito também se impõe nos casos em que a atividade insalubre ocorreu sob o regime da CLT, conforme bem destacado pela Unidade Técnica:
“Para esse fim, este Tribunal tem aceitado a averbação realizada de ofício pelo órgão/entidade de origem quando se trata de cargo cujas atribuições, presume-se, envolvam risco para a higidez física do profissional, como, por exemplo, médico, odontólogo e enfermeiro. No entanto, para ocupantes de outros cargos, em especial aqueles de natureza eminentemente administrativa, é indispensável a apresentação de certidão emitida pelo INSS ou, alternativamente, de laudo oficial que efetivamente comprove a existência de risco à integridade física do servidor ou a presença de agentes nocivos à sua saúde no local de trabalho (e.g. Acórdão 911/2014-TCU-Plenário, de relatoria do Ministro Benjamin Zymler) ”.
Muito embora tenha sido objeto de diligência e oitiva, não se juntou aos autos nenhum documento que lograsse comprovar as condições insalubres a que a interessada estava submetida no exercício de sua atividade de agente administrativo.
Excluídos, enfim, os tempos de serviço irregularmente computados referentes a períodos insalubres anteriores e posteriores à Lei 8.112/1990, a interessada passa a contar com efetivamente com 28 anos, 7 meses e 5 dias de tempo de serviço, devendo sua aposentadoria ser retificada para a proporção de 28/30 avos.
Sem possuir tempo suficiente para obtenção de aposentadoria integral, a interessada não faz jus à vantagem do art. 192, II, da Lei 8.112/90, sendo irregular sua inclusão no ato de aposentação.
Quanto à parcela “DECISAO JUDICIAL TRANS JUG APO – 12 referências”, reitero não haver mais suporte fático para semelhante pagamento, uma vez que a ex-servidora se encontrava no final de carreira, não fazendo jus a referências além da última Classe/Padrão da carreira em que se encontrava. Na linha da ilegalidade acerca da percepção dessa vantagem, cito, entre outros, os seguintes precedentes: Acórdão 3255/2009-TCU-Primeira Câmara, de relatoria do Ministro Valmir Campelo; 1.178/2011-TCU-1ª Câmara, de relatoria do Ministro Weder de Oliveira; e 4.428/2010-2ª Câmara, de relatoria do Ministro Benjamin Zymler.
Com essas considerações, voto no sentido de que o Tribunal acolha o Acórdão que submeto à deliberação deste Colegiado. 
TCU, Sala das Sessões Ministro Luciano Brandão Alves de Souza, em 29 de outubro de 2019.
WALTON ALENCAR RODRIGUES 
Relator